【裁判字號】    94,上易,436
【裁判日期】    950328
【裁判案由】    排除侵害
【裁判全文】
臺灣高等法院臺中分院民事判決         94年度上易字第436號
上  訴  人  乙○○
            丁○○
            戊○○
兼前列三人
訴訟代理人  丙○○
上  訴  人  丙○○
訴訟代理人  蘇顯騰  律師
複  代理人  蘇顯讀  律師
被  上訴人  甲○○
訴訟代理人  許宏達  律師
上列當事人間排除侵害事件，上訴人對於中華民國94年8月30日
臺灣臺中地方法院94年度訴字第182號第一審判決提起上訴，本
院於95年3月14日言詞辯論終結，茲判決如下：
    主  文
原判決關於命上訴人乙○○、丁○○、戊○○拆除如原判決附圖
編號（1）所示房屋並交還該部分土地，及返還該部分相當於租
金不當得利部分，暨各該部分假執行之宣告，及訴訟費用之裁判
（除確定部分外）均廢棄。
上開廢棄部分，被上訴人在第一審之訴及假執行之聲請均駁回。
上訴人乙○○、丁○○、戊○○其餘上訴駁回。
上訴人丙○○之上訴駁回。
第一、二審訴訟費用（除確定部分外）由上訴人乙○○、丁○○
、戊○○、丙○○負擔五分之三，餘由被上訴人負擔。
    事實及理由
一、兩造之聲明：
（一）上訴人丙○○、乙○○、丁○○、戊○○（以下稱上訴人
      丙○○等四人）聲明：
  １、原判決不利於上訴人丙○○等四人部分廢棄。
  ２、上述廢棄部分，被上訴人在第一審之訴及假執行之聲請均
      駁回。
（二）被上訴人方面：求為判決駁回對造之上訴。
二、本件被上訴人起訴主張：坐落台中縣霧峰鄉○○段104-5地
    號、面積93平方公尺、權利範圍全部土地（下稱系爭土地）
    ，係被上訴人於民國（下同）93年7月14日參與原法院93年
    度執冬字第9158強制執行事件競標結果以最高價得標，經繳
    清價金發給權利移轉證書而取得系爭土地所有權，上訴人丙
    ○○等四人圴無正當權源，仍以原判決附圖編號（1）及編
    號（2）所示建物，無權占有系爭土地，上訴人乙○○、丁
    ○○、戊○○三人現仍住居於原判決附圖編號（1）所示之
    建物內，並將原判決附圖編號（2）所示建物無償借貸給上
    訴人丙○○使用，上訴人丙○○等四人以上述行為，侵奪被
    上訴人對系爭土地之所有權，以及妨害被上訴人對系爭土地
    所有權之行使等情，爰本於物上請求權及侵權行為、不當得
    利等法律關係，求為：（一）命上訴人丙○○等四人將原判
    決附圖編號（1）及編號（2）所示建物拆除，並將各該部分
    土地交還被上訴人。（二）上訴人丙○○等四人應自起訴狀
    繕本送達之翌日起至上訴人丙○○等四人交還系爭土地之日
    止按月給付被上訴人新台幣（下同）15000元之判決〔原審
    就拆屋還地部分，駁回被上訴人對上訴人丙○○之請求。就
    給付相當於租金損害部分，判命上訴人乙○○、丁○○、戊
    ○○三人應自94年3月11日起至交還如原判決附圖編號１所
    示土地之日止按月給付被上訴人322元，命上訴人丙○○應
    自94年3月12日起至交還如原判決附圖編號２所示土地之日
    止按月給付被上訴人1598元，駁回被上訴人其餘之請求，被
    上訴人就其所受敗訴判決部分，未聲明不服〕。
三、上訴人丙○○等四人則辯以：系爭土地中如原判決附圖編號
    （1）（2）所示土地上之建物，於設定抵押給訴外人台中縣
    霧峰鄉農會前早已存在，系爭土地，原係上訴人丙○○與乙
    ○○、丁○○、曾文慶及曾文義等五兄弟，因繼承父親曾石
    頭之遺產而公同共有，嗣後辦理繼承土地之分割，而由上訴
    人丙○○於八十二年十二月一日登記取得系爭土地所有權，
    並編定為第104-5地號。其尚未分割前，原有全部繼承之土
    地上即有未辦保存登記之四合院磚造平房存在，並以長房曾
    文義名義為建物之管領名義人。嗣全體繼承人於八十一年間
    ，就繼承之上述未保存登記建物再協議分割，由繼承人乙○
    ○、丁○○及曾文義三人共同分得該未保存登記建物，並以
    丁○○之名義繳納房屋稅捐。嗣後曾文義之共有部分再轉讓
    於其配偶戊○○，上訴人丙○○並另書立土地使用同意書，
    同意上訴人乙○○、丁○○及曾文義三人使用原判決附圖編
    號（1）所示之土地，嗣系爭土地經訴外人即抵押權人台中
    縣霧峰鄉農會行使抵押權將系爭土地予以拍賣，由被上訴人
    拍定取得，然查該拍賣事件，執行法院之拍賣公告即已載明
    ：「本件土地查封時有第三人未保存登記建物占用，原因不
    明．．．．」等語，被上訴人於標買時，應已知係其事，依
    最高法院四十八年台上字第一四五七號判例及同院九十一年
    台上字第一九一九號判決之意旨，上訴人乙○○、丁○○及
    戊○○等人以上述建物對系爭土地之使用權，不因被上訴人
    承買系爭土地而受影響，亦即對系爭土地有合法使用權，並
    非無權占有，被上訴人請求拆屋還地，並請求給付相當於租
    金之不當得利或損害，為無理由，退步言之，若上訴人丙○
    ○等四人應給付被上訴人相當於租金之不當得利或賠償損害
    ，則系爭土地坐落之位置並非繁榮，原審按申報地價年息百
    分之十計付不當得利或損害賠償金額，亦屬過高，應再核減
    ，方屬相當等語。上訴人丙○○另辯以，伊占有如原判決附
    圖編號（2）所示土地上之建物經營小吃店，係向上訴人乙
    ○○、丁○○、戊○○三人使用借貸該建物而取得使用權，
    並非無權占有，亦無不當得利等語。
四、兩造不爭執之事實：
（一）系爭土地係被上訴人於93年7月14日參與原法院93年度執
      冬字第9158強制執行事件競標結果以最高價得標，經繳清
      價金發給權利移轉證書而取得系爭土地所有權。
（二）系爭土地上有原判決附圖編號（1）及編號（2）所示建物
      ，上訴人乙○○、丁○○、戊○○三人現仍住居於原判決
      附圖編號（1）所示之建物內，並將原判決附圖編號（2）
      所示建物借貸給上訴人丙○○使用。
（三）系爭土地已於81年12月18日設定抵押給訴外人台中縣霧峰
      鄉農會。
五、本件爭點為:
（一）系爭土地經法院拍賣由被上訴人買受後，上訴人乙○○、
      丁○○、戊○○三人如原判決附圖編號（1）所示建物，
      對系爭土地是否有租賃關係存在？
（二）系爭土地經法院拍賣由被上訴人買受後，上訴人乙○○、
      丁○○、戊○○三人如原判決附圖編號（2）所示建物，
      對系爭土地是否有租賃關係存在？
六、關於上訴人乙○○、丁○○、戊○○三人就原判決附圖編號
    （1）所示建物，對系爭土地是否有租賃關係存在部分：
（一）按最高法院四十八年台上字第一四五七號判例：「土地與
      房屋為各別之不動產，各得單獨為交易之標的，且房屋性
      質上不能與土地使用權分離而存在，亦即使用房屋必須使
      用該房屋之地基，故土地及房屋同屬一人，而將土地及房
      屋分開同時或先後出賣，其間雖無地上權設定，然除有特
      別情事，可解釋為當事人之真意，限於賣屋而無基地之使
      用外，均應推斷土地承買人默許房屋承買人繼續使用土地
      」。同院九十一年台上字第一九一九號判決更闡釋：「本
      院四十八年台上字第一四五七號判例謂：土地與房屋為各
      別之不動產，各得單獨為交易之標的，且房屋性質上不能
      與土地使用權分離而存在，亦即使用房屋必須使用該房屋
      之地基，故土地及房屋同屬於一人，而將土地及房屋分開
      、同時或先後出賣，其間雖無地上權設定，然除有特別情
      事，可解釋為當事人之真意，限於賣屋而無基地之使用外
      ，均應推斷土地承買人默許房屋承買人繼續使用土地。尋
      繹其規範之本旨，乃側重於房屋所有權與基地利用權一體
      化之體現，並基於房屋既得使用權保護原則之考量，進一
      步肯認基地使用權不因基地物權之嗣後變動而受影響，藉
      以調和土地與建物之利用關係，庶符社會正義之要求。是
      房屋所有人對土地所有人原已取得基地利用權，嗣將土地
      或房屋出賣因致房地異主時，雖與上開判例所稱之「土地
      及房屋同屬一人」情形未盡相同，但就該判例規範之目的
      及債權物權化之趨勢而言，得否依「相類事實，應為相同
      處理」之法理而為類推適用，自值深究」。本件系爭土地
      係由霧峰鄉○○段104地號分割而增加之地號，該104地號
      原係上訴人丙○○、乙○○、丁○○及訴外人曾文慶、曾
      文義等五兄弟之母親曾洪不低所有，於41年2月20日辦妥
      所有權新登記，有土地謄本附卷可稽（見本院卷141頁）
      。而系爭土地上如原判決附圖編號1所示建物即門牌號碼
      台中縣霧峰鄉○○街87號房屋（門牌整編前為同鄉○○村
      ○○路145巷20號），原係上訴人之父曾石頭所建，嗣曾
      石頭於61年間死亡，該屋由上訴人之母親曾洪不低受讓之
      情，有台中縣黏稅捐稽處大屯分處93年5月26日中縣稅屯
      分房字第0930009210號函送之房屋稅籍登記表影本及戶籍
      謄本附卷足憑（見本院卷第111頁、第112頁、第131頁）
      ；被上訴人於原審亦自承上述房屋係上訴人之父曾石頭所
      建（見原審卷第91頁）。足見上訴人主張系爭104地號土
      地及其上未保存登記之建物原屬同一人所有，即足採信。
      其後104地號土地於81年9月25日辦理分割繼承登記，由曾
      文義、曾文泉、丙○○、曾文慶、曾中岳及上訴人丙○○
      、乙○○、丁○○等人辦妥分割繼承，每人應有部分七分
      之一。再於81年12月1日辦理共有物分割，由104地號分割
      出104之5地號土地，分割出之104之5地號土地（即系爭土
      地）分歸上訴人丙○○一人單獨取得之情，有土地謄本附
      卷可據。而系爭104之5地號土地上上訴人之母親曾洪不低
      之上開建物，於八十一年間，再由全體繼承人就該建物協
      議分割，由繼承人即上訴人乙○○、上訴人丁○○及訴外
      人曾文義等三人共同分得該未保存登記建物，每人權利範
      圍各三分之一，並以丁○○之名義繳納房屋稅捐。嗣後曾
      文義之共有部分再轉讓於其配偶即上訴人戊○○之情，亦
      有上開台中縣黏稅捐稽處大屯分處93年5月26日中縣稅屯
      分房字第0930009210號函送之房屋稅籍登記表影本附卷足
      憑（見本院卷第111頁、第112頁）。系爭土地上之建物並
      未辦理保存登記，上訴人乙○○、丁○○、戊○○三人雖
      僅取得系爭土地上未保存登記建物之事實上處分權（未取
      得建物所有權），但建物所坐落之土地所有人即上訴人丙
      ○○已出具同意書，同意上訴人乙○○、丁○○、戊○○
      三人以上述建物占有使用上訴人丙○○原有之104-5地號
      土地之情，此有上訴人丙○○出具之土地使用同意書可證
      （見原審被證三），上訴人丙○○並主張伊與其餘上訴人
      間就系爭土地有租賃關係存在。按最高法院91年台上字第
      2154號判決意旨：「土地法第一百零四條第一項規定基地
      出賣時，租地建屋之承租人有依同樣條件優先購買之權，
      旨在使地上建物之利用與其基地所有權合歸於一人，藉以
      發揮土地之利用價值，盡經濟上之效用，並避免租賃關係
      消滅後，建物因無使用土地權限遭拆除還地，防杜紛爭。
      違章建築者，雖不能向地政機關辦理登記，但並非不得為
      交易、讓與之標的，買受人受領交付而取得事實上處分權
      ，出賣之原始建築人即不得再以其不能登記為由主張所有
      權為其原始取得，且違章建築之房屋於建造完成後，始由
      房屋受讓人逕向土地所有人租用該基地，仍無礙租地建屋
      之本質，並無排除土地法第一百零四條之適用」。本件系
      爭如原判決附圖編號１所示違章建物，由上訴人乙○○、
      丁○○、戊○○三人輾轉受讓，取得該違章建物之處分權
      ，並由上訴人乙○○、丁○○、戊○○三人向當時之基地
      所有人即上訴人丙○○租用該基地，依上開最高法院判決
      見解，上訴人乙○○、丁○○、戊○○三人以系爭如原判
      決附圖編號１所示建物，占有使用其建物之基地，仍不失
      其基地建屋之本質，仍有土地法第一百零四條租地建屋之
      適用，亦即上述建物處分權人即上訴人乙○○、丁○○、
      戊○○等三人，於取得事實上處分權後，已逕向土地原所
      有人即上訴人丙○○訂立土地租賃契約，就系爭土地中如
      原判決附圖編號１所示土地有租賃關係存在。再參以：系
      爭104-5地號土地嗣經抵押權人台中縣霧峰鄉農會聲請法
      院強制執行定期拍賣，由被上訴人於九十三年七月十四日
      拍定取得，然查該拍賣事件之拍賣公告即已載明：「本件
      土地查封時有第三人未保存登記建物占用，原因不明．．
      ．．」等語，足證被上訴人於參與投標競標時，應已知悉
      此事，查系爭104地號土地原屬上訴人之母親曾洪不低所
      有，其上如原判決附圖編號１所示未保存登記建物，原由
      上訴人之母親曾洪不低取得事實上處分權，其後土地分割
      出系爭104之5地號，分歸上訴人丙○○一人單獨所有，系
      爭土地上如原判決附圖編號1所示之未保存登記建物則輾
      轉讓與上訴人乙○○、丁○○、戊○○，致房地異其所有
      人，依上開最高法院四十八年台上字第一四五七號判例及
      同院九十一年台上字第一九一九號判決意旨，上訴人乙○
      ○、丁○○、戊○○三人之如原判決附圖編號１所示未保
      存登記之建物，就系爭104-5地號土地，仍有租賃權存在
      ，不因被上訴人拍賣承買系爭土地而受影響，上訴人乙○
      ○、丁○○、戊○○三人對系爭土地如原判決附圖編號１
      所示部分既有租賃權存在，則彼等三人以上述建物占有使
      用系爭土地，即有合法權源，而非無權占有。
（二）系爭104之5地號土地，上訴人乙○○、丁○○、戊○○三
      人於原執行法院93年執字第9158號執行事件拍賣程序中，
      雖未具狀主張有租賃權存在，固有該執行事件可憑，惟上
      訴人乙○○等三人是否對系爭如原判決附圖編號1所示土
      地有租賃權存在之實體上事項，縱令上訴人乙○○等三人
      未於執行程序中主張，並不因而喪失其抗辯權，上訴人乙
      ○○等三人仍得於事後之訴訟事件中主張之，是被上訴人
      陳稱：上訴人乙○○等三人均未於上述執行事件程序中主
      張彼等對系爭如原判決附圖編號1所示土地有租賃權存在
      ，迨本件訴訟中始主張有租賃權存在，可見其主張並非真
      實云云。即不足採。最高法院九十一年台上字第一九一九
      號判決雖非判例，惟其判決意旨仍非不得供下級審法院承
      審類似案件之參考。該判決之事實係土地所有權人同意他
      人於土地上建屋後，所建房屋被拍賣，而本件之事實係房
      屋（原判決附圖編號１所示建物）所坐落之土地被拍賣，
      雖此部分略有不同，惟兩件之事實均係闡釋：土地及房屋
      原同屬於一人，而將土地及房屋分開、同時或先後出賣（
      讓與），致房屋、土地異其所有人，在此情形下，房屋受
      讓人仍有繼續使用土地之權利。是被上訴人陳稱最高法院
      上述判決並非判例，無拘束效力，且與本件事實不同，不
      可比附援引云云，即難採憑。
（三）綜上所述，上訴人火、丁○○、戊○○三人如原判決附圖
      編號１所示建物，就系爭104-5地號土地，有租賃權存在
      ，並非無權占有，被上訴人就此部分，本於無權占有之法
      律關係，請求上訴人乙○○、丁○○、戊○○三人拆屋還
      地，並給付自訴狀繕本送達翌日起至交還原判決附圖編號
      １所示土地之日止按月給付被上訴人15000元之不當得利
      ，即非正當，原審就此部分，為被上訴人勝訴之判決，並
      依兩造之聲請，各酌定相當擔保金額，分別為「准」、「
      免」假執行之宣告，容有未洽，上訴論旨，就此部分，指
      摘原判決失當，求予廢棄改判，為有理由，應由本院將此
      部分予以廢棄，改判如主文第二項所示。
七、關於原判決附圖編號（2）所示建物，對系爭土地是否有租
    賃關係存在部分：
（一）依上訴人乙○○、丁○○、戊○○三人之抗辯，系爭如原
      判決附圖編號（2）所示鐵皮屋，係彼等三人出資興建，
      借給上訴人丙○○經營小吃店之用（並非土地原所有人曾
      洪不低所有）；再依稅籍登記表所載，該鐵皮屋之使用情
      形為：『88/11太豪小吃店』，有稅籍登記表可憑（見原
      審卷第99頁），而上訴人乙○○、丁○○、戊○○三人均
      非系爭土地所有人之情，已如上述，顯見系爭如原判決附
      圖編號（2）所示鐵皮屋，與其坐落之土地即系爭如原判
      決附圖編號（2）所示之土地，非同屬一人所有，並無最
      高法院四十八年台上字第一四五七號判例及同院九十一年
      台上字第一九一九號判決所指土地及房屋同屬一人，而將
      土地及房屋分開同時或先後出賣，致土地、房屋異其所有
      人之情形，依最高法院四十八年台上字第一四五七號判例
      及同院九十一年台上字第一九一九號判決意旨，上訴人乙
      ○○、丁○○、戊○○三人對系爭如原判決附圖編號２所
      示土地並無租賃權存在，則彼等三人以上述建物占有系爭
      如原判決附圖編號（2）所示土地，即無合法權源，被上
      訴人本於無權占有之法律關係，請求上訴人乙○○、丁○
      ○、戊○○三人將原判決附圖編號２所示土地拆除，並將
      土地返還被上訴人，即屬正當，原審就此部分，為被上訴
      人勝訴之判決，並無不合，上訴人乙○○、丁○○、戊○
      ○三人對此部分聲明上訴，指摘原判決關於此部分失當，
      求予廢棄，非有理由，應予駁回。
（二）
  １、上訴人乙○○、丁○○、戊○○三人以原判決附圖編號（
      2）所示建物占有該建物所坐落之土地為無權占有，已如
      上述，則彼等三人再將如原判決附圖編號（2）土地上之
      建物借給上訴人丙○○經營太豪小吃店，則上訴人丙○○
      占有使用如原判決附圖編號（2）所示土地，亦無合法權
      源，被上訴人主張上訴人丙○○以原判決附圖編號（2）
      所示建物經營太豪小吃店，屬無權占有，即屬可採。
  ２、按無法律上之原因而受利益，致他人受損害者，應返還其
      利益。又不當得利之受領人，除返還其所受之利益外，如
      本於該利益更有所取得者，並應返還。但依其利益之性質
      或其他情形不能返還者，應償還其價額，民法第179條第1
      項及第181條，分別定有明文。本件上訴人丙○○無權占
      有被上訴人所有系爭土地如原判決附圖編號（2）所示建
      物經營太豪小吃店，因而受有利益，致被上訴人受有損害
      。然「物之使用」，其性質無從返還，而使用他人之物，
      依常情當須支付一定之對價。是以相當於租金之利益為計
      算上訴人所受之利益及被上訴人所受之損害，應屬合理。
      從而，被上訴人自得依土地法第九十七條第一項規定，請
      求上訴人丙○○給付自起訴狀繕本送達之翌日（即94年3
      月12日起至交還系爭如原判決附圖編號（2）所示建物之
      日止相當於租金之不當得利。
  ３、次按土地法第97條第1項規定：「城巿地方房屋之租金，
      以不超過土地及其建築物申報總價年息百分之10為限」。
      同法105條規定：「第97條、第99條及101條之規定，於租
      用基地建築房屋均準用之」。又基地租金之數額，除以基
      地申報地價為基礎外，尚須斟酌基地之位置，工商業繁榮
      之程度，承租人利用基地之經濟價值及所受利益等項，並
      與鄰地租金相比較，以為決定，並非必達申報總地價年息
      百分之十最高額。而所謂土地及建築物之總價額，依土地
      法施行法第25條規定，土地價額，依法定地價；建築物價
      額，依該管縣市地政機關估定之價額。而法定地價，依土
      地法第148條規定，係為土地所有人依該法規定所申報之
      地價，倘土地所有權人聲請登記而不同時申報地價者，以
      標準地價為法定地價，所謂標準地價，即由該管市縣地政
      機關依土地法第152條或第160條公告之地價，而土地所有
      權人未於公告期間申報地價者，以公告地價百分之八十為
      其申報地價，平均地權條例第16條定有明文。是土地法第
      97條所謂之申報價額，即指該土地之申報地價而言。查系
      爭土地位於台中縣霧峰鄉○○村○○街○○道路寬度約10
      公尺，外接中正路（註：即舊省道），交通頗屬便利，對
      面為連棟之四層樓透天店面，開設有「雅韻精緻生活館」
      、「來來糕麵包店」、豆油哥商行、好香味牛肉麵等商店
      ，西邊為六層公寓店面、東邊為四層樓透天店面、西南方
      為停車場（或供夜市場地），上訴人丙○○利用系爭如原
      判決附圖編號（2）所示建物經營太豪小吃店等情，為兩
      造所不爭，並經本院受命法官至現場履勘屬實，並有照片
      附卷足憑（見本院卷70頁、71頁、77頁至81頁），本院審
      酌上開一切情狀，認應依土地申報總價年息百分之10計算
      被上訴人之損害，始為適當。系爭土地自93年1月迄今，
      系爭土地之申報地價每平方公尺為3,306元。被上訴人可
      請求上訴人丙○○占有系爭如原判決附圖編號（2）所示
      土地相當於租金之利益為每月1,598元〔計算式：3,306元
      乘以58（占用面積）乘以10％除以12＝1,598元〕（小數
      點以下四捨五入）。從而，被上訴人請求上訴人丙○○自
      94年3月12日起至返還土地之日止，按月給付被上訴人
      1,598元，即屬有據，原審判命上訴人丙○○自94年3月12
      日起至返還土地之日止，按月給付被上訴人1,598元，並
      無不合，上訴人丙○○上訴論旨，就此部分，指摘原判決
      失當，求予廢棄，非有理由，應予駁回。
八、本件事證已臻明確，上訴人另依據民法第四百二十五條之一
    第一項起訴部分，無庸審究。另兩造其餘攻擊防禦方法及舉
    證，核於判決結果無影響，爰不逐一論述，併此鈙明。
九、據上論結：本件上訴人乙○○、丁○○、戊○○之上訴為一
    部有理由，一部無理由，上訴人丙○○之上訴為無理由，依
    民事訴訟法第四百五十條、第四百四十九條第一項、第七十
    九條、第八十五條第一項前段，判決如主文。
中    華    民    國    95    年    3     月    28    日
                    民事第五庭審判長法  官  陳滿賢
                                    法  官  朱  樑
                                    法  官  邱森樟
以上正本係照原本作成。
兩造均不上訴。
                                    書記官  鄧智惠
中    華    民    國    95    年    4     月    4     日
                                                      Ｂ


司法院資訊處製作；財團法人民間司法改革基金會備份。
